ACORDAO-COMPLETO-2410938

ACÓRDÃO 6867/2020 ATA 20/2020 - PRIMEIRA CÂMARA

Vistos, relatados e discutidos estes autos de processo de tomada de contas especial instaurada pela Secretaria Especial da Cultura/Ministério do Turismo devido à omissão no dever de prestar contas de recursos captados nos termos da Lei 8.313/1991, conhecida como Lei de Incentivo à Cultura ("Lei Rouanet") ,
ACORDAM os Ministros do Tribunal de Contas da União, reunidos em sessão da Primeira Câmara, ante as razões expostas pelo relator, em:
9.1. com fundamento nos arts. 1º, inciso I, 16, inciso III, alínea "a" e "c" e § 2º, da Lei 8.443/1992 c/c os arts. 19 e 23, inciso III, da mesma Lei, e com os arts. 1º, inciso I, 209, inciso III e § 5º, 210 e 214, inciso III, do RITCU, julgar irregulares as contas do sr. Francesco Farruggia (XXX.514.835-XX) , do sr. Mario Luis Teza (XXX.868.490-XX) , da empresa Futura Networks do Brasil Consultoria Ltda. (09.150.231/0001-56) e da empresa Futura Networks SL (09.079.667/0001-04) , condenando-os, solidariamente, ao pagamento da quantia abaixo discriminada, com a fixação do prazo de 15 (quinze) dias, a contar das notificações, para comprovarem, perante o Tribunal (art. 214, inciso III, alínea "a", do RITCU) , o recolhimento da dívida aos cofres do Fundo Nacional da Cultura, atualizada monetariamente e acrescida dos juros de mora, calculados a partir da data indicada, até a do efetivo recolhimento, na forma prevista na legislação em vigor, abatendo-se, na oportunidade, os valores já ressarcidos:
	Data
	Valor (R$) 

	28/1/2015
	2.000.000,00

9.2. aplicar ao sr. Francesco Farruggia (XXX.514.835-XX) , ao sr. Mario Luis Teza (XXX.868.490-XX) , à empresa Futura Networks do Brasil Consultoria Ltda. (09.150.231/0001-56) e à empresa Futura Networks SL (09.079.667/0001-04) multa individual no valor de R$ 260.000,00 (duzentos e sessenta mil reais) , nos termos do art. 57 da Lei 8.443/1992 c/c art. 267 do RITCU, fixando-lhes o prazo de quinze dias, a contar da notificação, para comprovarem, perante o Tribunal (art. 214, inciso III, alínea "a", do RITCU) , o recolhimento da dívida aos cofres do Tesouro Nacional, atualizada monetariamente desde a data do presente acórdão até a data do efetivo recolhimento, se for paga após o vencimento, na forma da legislação em vigor;
9.3. autorizar, nos termos do art. 28, inciso II, da Lei 8.443/1992, a cobrança judicial das dívidas, caso não sejam atendidas as notificações;
9.4. autorizar, caso solicitado, o pagamento das dívidas em até 36 (trinta e seis) parcelas mensais e consecutivas, nos termos do art. 26 da Lei 8.443/1992 c/c o art. 217 do RITCU, fixando-lhe o prazo de 15 (quinze) dias, a contar do recebimento da notificação, para comprovar perante o Tribunal o recolhimento da primeira parcela, e de 30 (trinta) dias, a contar da parcela anterior, para comprovar o recolhimento das demais parcelas, devendo incidir sobre cada valor mensal, atualizado monetariamente, os juros de mora devidos, na forma prevista na legislação em vigor;
9.5. alertar aos responsáveis que a inadimplência de qualquer parcela acarretará o vencimento antecipado do saldo devedor;
9.6. informar aos responsáveis que, em caso de demonstração, em sede de recurso, da boa e regular aplicação dos valores impugnados, elidindo o débito total e, consequentemente, a multa prevista no art. 57 da Lei 8.443/1992, poderá este Tribunal reaplicar a multa prevista no art. 58, inciso II, do mesmo diploma legal, antes absorvida pela primeira;
9.7. dar ciência da presente deliberação ao Procurador-Chefe da Procuradoria da República no Estado de São Paulo, nos termos do § 3º do art. 16 da Lei 8.443/1992 c/c o § 7º do art. 209 do RITCU; e
9.8. dar ciência do presente acórdão aos responsáveis e à Secretaria Especial da Cultura/Ministério do Turismo.

Tomada de contas especial instaurada em virtude da não comprovação da boa e regular aplicação dos recursos captados mediante incentivo fiscal da Lei Rouanet em face da omissão no dever de prestar contas.

Primeira Câmara

Secretaria Especial de Cultura/Ministério do Turismo

3. Responsáveis: Francesco Farruggia (XXX.514.835-XX); Mário Luís Teza (XXX.868.490-XX); Futura Networks SL (09.079.667/0001-04); e Futura Networks do Brasil Consultoria Ltda. (09.150.231/0001-56)

13.1. Ministros presentes: Walton Alencar Rodrigues (Presidente), Benjamin Zymler (Relator), Bruno Dantas e Vital do Rêgo.
13.2. Ministros-Substitutos presentes: Augusto Sherman Cavalcanti e Weder de Oliveira.

FRANCESCO FARRUGGIA

BENJAMIN ZYMLER

Adoto, como relatório, com alguns ajustes de forma, a instrução elaborada no âmbito da Secretaria de Controle Externo de Tomada de Contas Especial (SecexTCE) inserta à peça 78:
"INTRODUÇÃO
Cuidam os autos de tomada de contas especial instaurada por Secretaria Especial de Cultura, em desfavor de Futura Networks do Brasil Consultoria Ltda. (09.150.231/0001-56) - nome de fantasia 'Futura Networks', Sr. Francesco Farruggia (XXX.514.835-XX) , Sr. Mario Luis Teza (XXX.868.490-XX) e Futura Networks SL (09.079.667/0001-04) , em virtude da não comprovação da boa e regular aplicação dos recursos captados mediante incentivo fiscal da Lei Rouanet, em face da omissão no dever de prestar contas dos recursos destinados ao projeto 'Campus Party Brasil 2015' (Pronac 13-10057) , tendo por objeto um evento no formato de feira reunindo usuários e comunidades de internet de todas as partes do mundo, durante uma semana (24 horas por dia) , no Anhembi/SP, para propagação do conhecimento da cybercultura e da tecnologia de modo transversal e plural, com palestras, debates, oficinas sobre diversos temas como astronomia, design, robótica, software livre, segurança e redes, desenvolvimento, mídias sociais, empreendedorismo e sustentabilidade; o projeto foi autorizado pelas Portaria-MinC 14/2014 (peça 6) e alterado pelas Portarias-Minc 20/2015 (peça 29 - prorrogação de prazo) e 21/2015 (peça 30 - mudança do nome do projeto) , permitindo a captação de recursos financeiros na forma de doações ou patrocínios (Mecenato) , conforme estipulado na Lei 8.313/1991, alterada pela Lei 9.874/1999
HISTÓRICO
Em 5/10/2018, com fundamento na IN/TCU 71/2012, alterada pela IN/TCU 76/2016 e DN/TCU 155/2016, o dirigente da instituição Secretaria Especial de Cultura autorizou a instauração da tomada de contas especial (peça 35) . O processo foi registrado no sistema e-TCE com o número 1259/2019.
O Pronac 13-10057 foi firmado no valor de R$ 4.910.840,93, no período de 17/01/2014 a 31/03/2015 (peça 16) , com prazo para execução dos recursos 28/01/2015 a 03/05/2014, recaindo o prazo para prestação de contas em 30/4/2015.
A empresa proponente captou recursos autorizados, no montante de R$ 2.000.000,00, conforme atestam o recibo (peça 33) e/ou extratos bancários (peça 32) .
O fundamento para a instauração da tomada de contas especial, conforme consignado na matriz de responsabilização elaborada pelo tomador de contas, foi a constatação da seguinte irregularidade: 
'Não comprovação da boa e regular aplicação dos recursos federais repassados à Futura Networks do Brasil Consultoria Ltda., em face da omissão no dever de prestar contas dos valores transferidos, no âmbito do projeto Campus Party Brasil 2015, no período de 28/1/2015 a 3/5/2014, cujo prazo encerrou-se em 30/4/2015.'
Os responsáveis arrolados na fase interna foram devidamente comunicados e, diante da ausência de justificativas suficientes para elidir a irregularidade e da não devolução dos recursos, instaurou-se a tomada de contas especial.
No relatório (peça 54) , o tomador de contas concluiu que o prejuízo importaria no valor original de R$ 2.000.000,00, imputando-se a responsabilidade à Futura Networks do Brasil Consultoria Ltda., ao Sr. Francesco Farruggia, na condição de dirigente, e ao Sr. Mario Luis Teza, também na condição de dirigente. 
Em 4/9/2019, a Controladoria-Geral da União emitiu o relatório de auditoria (peça 55) , em concordância com o relatório do tomador de contas. O certificado de auditoria e o parecer do dirigente do órgão de controle interno concluíram pela irregularidade das presentes contas (peças 56 e 57) .
Em 9/9/2019, o ministro responsável pela área atestou haver tomado conhecimento das conclusões contidas no relatório e certificado de auditoria, bem como do parecer conclusivo do dirigente do órgão de controle interno, manifestando-se pela irregularidade das contas, e determinou o encaminhamento do processo ao Tribunal de Contas da União (peça 58) .
 Na instrução inicial (peça 61) , analisando-se os documentos nos autos, concluiu-se pela necessidade de realização de citação e audiência para as irregularidades abaixo:
CITAÇÃO
Irregularidade 1: não comprovação da boa e regular aplicação dos recursos federais repassados com amparo no Pronac 13-10057, em face da omissão no dever de prestar contas dos valores transferidos.
Valor original do débito e data:
	Data de ocorrência
	Valor histórico (R$) 

	28/1/2015
	2.000.000,00

Responsáveis solidários:
- Futura Networks do Brasil Consultoria Ltda. (09.150.231/0001-56) 
Conduta: não demonstrar a boa e regular aplicação dos recursos federais recebidos e geridos por meio do instrumento em questão, no período de 1/1/2015 a 31/3/2015, em face da omissão na prestação de contas, cujo prazo encerrou-se em 30/4/2015.
- Sr. Francesco Farruggia (XXX.514.835-XX) , sócio-administrador, no período de 22/10/2007 até o momento, na condição de dirigente 
Conduta: não demonstrar a boa e regular aplicação dos recursos federais recebidos e geridos por meio do instrumento em questão, no período de 1/1/2015 a 31/3/2015, em face da omissão na prestação de contas, cujo prazo encerrou-se em 30/4/2015
- Sr. Mario Luis Teza (XXX.868.490-XX) , sócio-administrador, no período de 15/1/2010 a 10/11/2015, na condição de dirigente
Conduta: não demonstrar a boa e regular aplicação dos recursos federais recebidos e geridos por meio do instrumento em questão, no período de 1/1/2015 a 31/3/2015, em face da omissão na prestação de contas, cujo prazo encerrou-se em 30/4/2015
- Futura Networks SL (09.079.667/0001-04) 
Conduta: não demonstrar a boa e regular aplicação dos recursos federais recebidos e geridos por meio do instrumento em questão, no período de 1/1/2015 a 31/3/2015, em face da omissão na prestação de contas, cujo prazo encerrou-se em 30/4/2015.
AUDIÊNCIA
Irregularidade 2: não cumprimento do prazo originalmente estipulado para prestação de contas do projeto incentivado, cujo prazo encerrou-se em 30/4/2015.
Responsáveis: 
- Sr. Francesco Farruggia (XXX.514.835-XX) , sócio-administrador, no período de 22/10/2007 até o momento, na condição de dirigente 
Conduta: descumprir o prazo originalmente estipulado para prestação de contas dos recursos federais recebidos à conta do instrumento em questão, o qual se encerrou em 30/4/2015
- Sr. Mario Luis Teza (XXX.868.490-XX) , sócio-administrador, no período de 15/1/2010 a 10/11/2015, na condição de dirigente
Conduta: descumprir o prazo originalmente estipulado para prestação de contas dos recursos federais recebidos à conta do instrumento em questão, o qual se encerrou em 30/4/2015
Em cumprimento ao pronunciamento da unidade (peça 63) , de 30/9/2019, foram efetuadas a citação e a audiência dos responsáveis, conforme delineado a seguir (vide despacho à peça 76) :
	Ofício
	Data do ofício
	Data do recebimento do ofício
	Recebedor do Ofício
	Destinatário
	Origem do endereço
	Fim do Prazo para defesa

	Ofício 10089/2019-Secomp-4
	05/12/2019
	9/12/2019
	Terceiros
	Mario Luis Teza
	Receita Federal
	27/12/2019

	Ofício 10090/2019-Secomp-4
	05/12/2019
	10/12/2019
	Terceiros
	Francesco Farruggia
	Receita Federal
	27/12/2019

	Ofício 10091/2019-Secomp-4
	24/12/2019
	30/12/2019
	terceiros
	Futura Networks do Brasil Consultoria Ltda.
	Receita Federal
	17/1/2020

	Ofício 13279/2019-Secomp-4
	24/12/2019
	2/1/2020
	Terceiros
	Futura Networks SL
	Base CPF do responsável
	18/1/2020

 Transcorrido o prazo regimental, os responsáveis acima permaneceram silentes, devendo ser considerados revéis, nos termos do art. 12, §3º, da Lei 8.443/1992.
EXAME TÉCNICO
 Em exame, TCE instaurada pelo MinC em virtude da não comprovação da boa e regular aplicação dos recursos captados via Lei Rouanet, em face da omissão no dever de prestar contas dos recursos destinados ao projeto 'Campus Party Brasil 2015' (Pronac 13-10057) , tendo por objeto um evento no formato de feira reunindo usuários e comunidades de internet de todas as partes do mundo, durante uma semana (24 horas por dia) , no Anhembi/SP.
Da validade das notificações
 Preliminarmente, cumpre tecer breves considerações sobre a forma como são realizadas as comunicações processuais no TCU. A esse respeito, destacam-se o art. 179 do Regimento Interno do TCU (Resolução 155, de 4/12/2002) e o art. 4º, inciso III, § 1º, da Resolução TCU 170, de 30 de junho de 2004, in verbis:
'Art. 179. A citação, a audiência ou a notificação, bem como a comunicação de diligência, farse-ão:
I - mediante ciência da parte, efetivada por servidor designado, por meio eletrônico, fac-símile, telegrama ou qualquer outra forma, desde que fique confirmada inequivocamente a entrega da comunicação ao destinatário;
II - mediante carta registrada, com aviso de recebimento que comprove a entrega no endereço do destinatário;
III - por edital publicado no Diário Oficial da União, quando o seu destinatário não for localizado. (...) '
'Art. 3º As comunicações serão dirigidas ao responsável, ou ao interessado, ou ao dirigente de órgão ou entidade, ou ao representante legal ou ao procurador constituído nos autos, com poderes expressos no mandato para esse fim, por meio de:
I - correio eletrônico, fac-símile ou telegrama;
II - servidor designado;
III - carta registrada, com aviso de recebimento;
IV - edital publicado no Diário Oficial da União, quando o seu destinatário não for localizado, nas hipóteses em que seja necessário o exercício de defesa'.
'Art. 4º. Consideram-se entregues as comunicações:
I - efetivadas conforme disposto nos incisos I e II do artigo anterior, mediante confirmação da ciência do destinatário;
II - realizadas na forma prevista no inciso III do artigo anterior, com o retorno do aviso de recebimento, entregue comprovadamente no endereço do destinatário;
III - na data de publicação do edital no Diário Oficial da União, quando realizadas na forma prevista no inciso IV do artigo anterior.
§ 1º O endereço do destinatário deverá ser previamente confirmado mediante consulta aos sistemas disponíveis ao Tribunal ou a outros meios de informação, a qual deverá ser juntada ao respectivo processo. (...) '
 Bem se vê, portanto, que a validade da citação via postal não depende de que o aviso de recebimento seja assinado pelo próprio destinatário da comunicação, o que dispensa, no caso em tela, a entrega do AR em 'mãos próprias'. A exigência da norma é no sentido de o Tribunal verificar se a correspondência foi entregue no endereço correto, residindo, aqui, a necessidade de certeza inequívoca. 
 Não é outra a orientação da jurisprudência do TCU, conforme se verifica dos julgados a seguir transcritos:
'São válidas as comunicações processuais entregues, mediante carta registrada, no endereço correto do responsável, não havendo necessidade de que o recebimento seja feito por ele próprio' (Acórdão 3648/2013-TCU-Segunda Câmara, Relator Ministro JOSÉ JORGE) ;
'É prescindível a entrega pessoal das comunicações pelo TCU, razão pela qual não há necessidade de que o aviso de recebimento seja assinado pelo próprio destinatário. Entregandose a correspondência no endereço correto do destinatário, presume-se o recebimento da citação' (Acórdão 1019/2008-TCU-Plenário, Relator Ministro BENJAMIN ZYMLER) ;
'As comunicações do TCU, inclusive as citações, deverão ser realizadas mediante Aviso de Recebimento - AR, via Empresa Brasileira de Correios e Telégrafos, bastando para sua validade que se demonstre que a correspondência foi entregue no endereço correto (Acórdão 1.526/2007Plenário, Relator Ministro AROLDO CEDRAZ) '.
 A validade do critério de comunicação processual do TCU foi referendada pelo Supremo Tribunal Federal, nos termos do julgamento do MS-AgR 25.816/DF, por meio do qual se afirmou a desnecessidade da ciência pessoal do interessado, entendendo-se suficiente a comprovação da entrega do 'AR' no endereço do destinatário:
'EMENTA: AGRAVO REGIMENTAL. MANDADO DE SEGURANÇA. DESNECESSIDADE DE INTIMAÇÃO PESSOAL DAS DECISÕES DO TRIBUNAL DE CONTAS DA UNIÃO. ART. 179 DO REGIMENTO INTERNO DO TCU. INTIMAÇÃO DO ATO IMPUGNADO POR CARTA REGISTRADA, INICIADO O PRAZO DO ART. 18 DA LEI nº 1.533/51 DA DATA CONSTANTE DO AVISO DE RECEBIMENTO. DECADÊNCIA RECONHECIDA. AGRAVO IMPROVIDO.
O envio de carta registrada com aviso de recebimento está expressamente enumerado entre os meios de comunicação de que dispõe o Tribunal de Contas da União para proceder às suas intimações.
O inciso II do art. 179 do Regimento Interno do TCU é claro ao exigir apenas a comprovação da entrega no endereço do destinatário, bastando o aviso de recebimento simples.'
 No caso vertente, a citação dos responsáveis se deu de forma zelosa, em endereços constantes de bases fidedignas, com a entrega dos ofícios comprovadamente nos endereços dos respectivos responsáveis, por meio de Aviso de Recebimento assinados por terceiros, conforme quadro a seguir:
	Responsável
	EXPEDIÇÃO
	RECEBIMENTO

		Ofício TCU nº 
	Data do ofício
	Peça
	AR/Data
	Peça
	Base consulta
	Peça

	Mario Luis Teza
	Ofício 10089/2019-Secomp-4
	05/12/2019
	68
	09/12/2019
	70
	Receita Federal
	65

	Francesco Farruggia
	Ofício 10090/2019-Secomp-4
	05/12/2019
	69
	10/12/2019
	73
	Receita Federal
	66

	Futura Networks do Brasil Consultoria Ltda.
	Ofício 10091/2019-Secomp-4
	24/12/2019
	71
	30/12/2019
	75
	Receita Federal
	67

	Futura Networks SL
	Ofício 13279/2019-Secomp-4
	24/12/2019
	72
	02/01/2020
	74
	Base CPF do responsável
	66

 Conforme quadro retro, todos os responsáveis foram devidamente citados na primeira tentativa, ainda que mediante recebimento de terceiros, tendo as notificações sido dirigidas para o endereço principal constante das bases CNPJ/CPF da Receita Federal. Ressalva se faz apenas à empresa Futura Networks SL, considerando que, por ter domicílio no exterior (Espanha) , optou-se por notificá-la no endereço da base CPF da Receita Federal relativo ao seu responsável administrador, Sr. Francesco Farruggia, tornando, assim, efetivas todas as notificações.
 Acerca da notificação do administrador da empresa Controladora Futura Networks SL, o Sr. Francesco Farruggia, tem-se as seguintes considerações que corroboram ter sido esta providência acertada, que consubstancia um resumo do que já foi explicitado na instrução inicial (peça 61, p. 3-5, parágrafos 16 a 27) .
 A empresa Futura Networks SL foi incluída como responsável neste processo apenas na fase de controle externo, após análise da documentação acostada aos autos, considerando haver evidências de que tenha tido participação nas irregularidades apuradas. De fato, a Futura Networks SL (Controladora) , domiciliada na Espanha, é sócia majoritária da empresa captadora de recursos, a Futura Networks do Brasil Consultoria Ltda. (Controlada) , uma filial da Futura Networks SL no Brasil, com CNPJ distinto.
 Pessoas jurídicas são representadas por seus administradores, que são pessoas físicas designadas ou partícipes da sociedade. O Acórdão 2763/2011-TCU-Plenário autoriza desconsiderar a personalidade jurídica de empresa para alcançar a solidariedade de seus sócios-gerentes/administradores/dirigentes em processos de captação via Lei Rouanet. Tal exegese se aplica, pois, à entidade privada que atua como gestor público, com seu inerente dever de comprovar a regular aplicação dos recursos tidos como de natureza pública federal, como são os captados pela Lei Rouanet.
 Desse modo, a sócia-majoritária (Controladora) foi incluída no rol de responsáveis porque é ela, no fim das contas, a maior beneficiária dos recursos públicos disponibilizados para sua 'sucursal' no Brasil (a Controlada) . Sendo, então, uma sociedade por quotas de responsabilidade Ltda., a sócia majoritária, de acordo com a Cláusula 4ª do Contrato Social (peça 47, p. 4) , tem sua responsabilidade restrita 'ao valor de suas quotas', o que confere minimamente a pertinência de considerá-la solidária no débito ora imputado, ante sua esmagadora participação societária de 95% do capital social. Logo, a empresa estrangeira participa, na prática, da gestão da empresa sucursal brasileira, já que ela tem o poder de indicar livremente qualquer pessoa física como administrador da Controlada por ser a sócia-majoritária.
 O Sr. Francesco Farruggia é o sócio que, até 9/11/2015, detinha 2% do capital social da Futura Networks SL e, a partir de 10/11/2015, passou a ter 5% do capital social, acumulando, além de sócio minoritário, a função de 'bastante Procurador' da Controladora (vide peça 47, p. 1, parte dispositiva acerca da Futura Networks SL, primeiro parágrafo) . O Sistema CNPJ que tem a base de dados da Futura Networks SL traz como CPF do responsável uma numeração genérica e atribui ao campo 'Qualificação' desse mesmo responsável a nominação de 'Procurador'. Portanto, indubitável que este seja a figura do Sr. Francesco Farruggia, de onde exsurge a conclusão acertada de que sua citação preenche a lacuna quanto ao envio da notificação à empresa estrangeira.
 Desse modo, transcorridos, in albis, os prazos de resposta para todos os responsáveis, deu-se sequência aos autos.
Da revelia dos responsáveis
 Nos processos do TCU, a revelia não leva à presunção de que seriam verdadeiras todas as imputações levantadas contra os responsáveis, diferentemente do que ocorre no processo civil, em que a revelia do réu opera a presunção da verdade dos fatos narrados pelo autor. Dessa forma, a avaliação da responsabilidade do agente não pode prescindir da prova existente no processo ou para ele carreada. 
 Ao não apresentarem suas defesas, os responsáveis deixaram de produzir provas da regular aplicação dos recursos sob suas responsabilidades, em afronta às normas que impõem aos gestores públicos a obrigação legal de, sempre que demandados pelos órgãos de controle, apresentarem os documentos que demonstrem a correta utilização das verbas públicas, a exemplo do contido no art. 93 do Decreto-Lei 200/67:
'Quem quer que utilize dinheiros públicos terá de justificar seu bom e regular emprego na conformidade das leis, regulamentos e normas emanadas das autoridades administrativas competentes.'
 Mesmo a alegação de defesa não sendo apresentada, considerando o princípio da verdade material que rege esta Corte, procurou-se buscar, em manifestações dos responsáveis na fase interna desta TCE, se havia algum argumento que pudesse ser aproveitado a favor deles. Assim, não foi localizado qualquer documento de defesa (em consonância com as observações do Relatório do Tomador de Contas Especial, peça 54, p. 4, item 6.1.1) , embora tenha havido manifestações (peças 9, 17, 19, 21, 23, 25 e 26) , mas que não se constituem em defesas, apenas assuntos anteriores à própria captação dos recursos, como alteração no cronograma do evento, entre outros. Logo, não há apresentação de justificativas plausíveis nem documentação apta a comprovar a boa e regular gestão dos recursos.
Da pretensão punitiva
 Vale ressaltar que a pretensão punitiva do TCU, conforme Acórdão 1441/2016-TCU-Plenário, que uniformizou a jurisprudência acerca dessa questão, subordina-se ao prazo geral de prescrição indicado no art. 205 do Código Civil (CC) , que é de 10 anos, contado da data de ocorrência da irregularidade sancionada, nos termos do art. 189 do CC, sendo este prazo interrompido pelo ato que ordenar a citação, a audiência ou a oitiva do responsável. 
 No caso em exame, não ocorreu a prescrição, uma vez que a irregularidade sancionada ocorreu em 30/4/2015  (prazo para apresentação da prestação de contas) e o ato de ordenação da citação ocorreu em 30/9/2019 (peça 63) .
Cumulatividade de multas 
 Quanto à possibilidade de aplicação cumulativa das multas dos arts. 57 e 58, inciso I, da Lei 8.443/1992, ainda que seja adequada a realização de citação e audiência dos responsáveis, por força do disposto no art. 209, § 4º, do Regimento Interno do TCU, o Tribunal reconhece que existe relação de subordinação entre as condutas de 'não comprovação da aplicação dos recursos' e de 'omissão na prestação de contas', sendo a primeira consequência da segunda, o que enseja, na verificação das duas irregularidades, a aplicação da multa do art. 57, com o afastamento da multa do art. 58, inciso I, em atenção ao princípio da absorção (Acórdão 9579/2015-TCU-Segunda Câmara, Relator Ministro Vital do Rêgo; Acórdão 2469/2019-TCU-Primeira Câmara, Relator Ministro Augusto Sherman) .
 Conforme leciona Cezar Bitencourt (Tratado de Direito Penal: parte geral - 8ª Edição - São Paulo: Saraiva, 2003. Pg. 565) , na absorção, ' (...) a pena do delito mais grave absorve a pena do delito menos grave, que deve ser desprezada'. No caso concreto, a 'omissão no dever de prestar contas', embora seja uma irregularidade autônoma, funciona como fase ou meio para a consecução da 'não comprovação da aplicação dos recursos', havendo clara relação de interdependência entre essas condutas. Dessa forma, recaindo as duas ocorrências num mesmo gestor, deve prevalecer a pena do delito mais grave, qual seja, a multa do art. 57 da Lei 8.443/1992.
 Cumpre observar, ainda, que a conduta dos responsáveis, consistente nas irregularidades 'não comprovação da boa e regular aplicação dos recursos federais repassados em face da omissão no dever de prestar contas' e 'não cumprimento do prazo para apresentação de prestação de contas pelo gestor dos recursos', configura violação não só às regras legais, mas também aos princípios basilares da administração pública, eis que, em última análise, ocorre o comprometimento da necessária satisfação à sociedade sobre o efetivo emprego dos recursos públicos postos à disposição da municipalidade, por força do instrumento de repasse em questão.
 Nesses casos em que fica evidente a falta de transparência e lisura, não há como afastar as suspeitas sempre presentes de que a totalidade dos recursos públicos federais, transferida ao município, tenha sido integralmente desviada, em prol de gestor ímprobo, ou de pessoas por ele determinadas, a revelar grave inobservância de dever de cuidado no trato com a coisa pública, isto é, ato praticado com culpa grave, pois, na espécie, a conduta do responsável se distancia daquela que seria esperada de um administrador público minimante diligente, em um claro exemplo de erro grosseiro a que alude o art. 28 do Decreto-lei 4.657/1942 (Lei de Introdução às Normas do Direito Brasileiro) , incluído pela Lei 13.655/2018 (Acórdão 1689/2019-TCU-Plenário, Relator: Ministro AUGUSTO NARDES; Acórdão 2924/2018-TCU-Plenário, Relator: Ministro José Mucio Monteiro; Acórdão 2391/2018-TCU-Plenário, Relator: Ministro Benjamin Zymler) . 
Do desfecho
 Em se tratando de processo em que as partes interessadas não se manifestaram acerca das irregularidades imputadas, não há elementos para que se possa efetivamente aferir e reconhecer a ocorrência de boa-fé na conduta dos responsáveis, podendo este Tribunal, desde logo, proferir o julgamento de mérito pela irregularidade das contas, conforme os termos dos §§ 2º e 6º do art. 202 do Regimento Interno do TCU (Acórdão 2064/2011-TCU-Primeira Câmara - relator Min. Ubiratan Aguiar, 6.182/2011-1ª Câmara - relator Min. Weber de Oliveira, 4.072/2010-1ª Câmara - Relator Min. Valmir Campelo, 1.189/2009-1ª Câmara - Relator Min. Marcos Bemquerer, e 731/2008-Plenário - Relator Min. Aroldo Cedraz) .
 Dessa forma, os responsáveis devem ser considerados revéis, nos termos do art. 12, § 3º, da Lei 8.443/1992, devendo as contas da Futura Networks do Brasil Consultoria Ltda. (09.150.231/0001-56) , do Sr. Francesco Farruggia (XXX.514.835-XX) , do Sr. Mario Luis Teza (XXX.868.490-XX) e da Futura Networks SL (09.079.667/0001-04) serem julgadas irregulares, condenando-os ao débito apurado e aplicando-lhes a multa prevista no art. 57 da Lei 8.443/1992.
CONCLUSÃO
 Em face da análise promovida na seção 'Exame Técnico', verifica-se que os responsáveis não lograram comprovar a boa e regular aplicação dos recursos e, instados a se manifestar, optaram pelo silêncio, configurando a revelia, nos termos do § 3º do art. 12 da Lei 8.443/1992. Ademais, inexistem nos autos elementos que demonstrem a boa-fé dos responsáveis ou a ocorrência de outras excludentes de culpabilidade. Verifica-se também que não houve a prescrição da pretensão punitiva, conforme análise já realizada.
 Tendo em vista que não constam dos autos elementos que permitam reconhecer a boa-fé dos responsáveis, sugere-se que as suas contas sejam julgadas irregulares, nos termos do art. 202, § 6º, do Regimento Interno do TCU, com a imputação do débito atualizado monetariamente e acrescido de juros de mora, nos termos do art. 202, § 1º, do Regimento Interno do TCU, descontado o valor eventualmente recolhido, com a aplicação da multa prevista no art. 57 da Lei 8.443/1992.
PROPOSTA DE ENCAMINHAMENTO
 Diante do exposto, submetemos os autos à consideração superior, propondo ao Tribunal:
 considerar revéis a Futura Networks do Brasil Consultoria Ltda. (09.150.231/0001-56) , o Sr. Francesco Farruggia (XXX.514.835-XX) , o Sr. Mario Luis Teza (XXX.868.490-XX) e a Futura Networks SL (09.079.667/0001-04) , para todos os efeitos, dando-se prosseguimento ao processo, com fulcro no art. 12, § 3º, da Lei 8.443/1992;
julgar irregulares, nos termos dos arts. 1º, inciso I, 16, inciso III, alíneas 'a' e 'c', § 2º, da Lei 8.443/1992 c/c os arts. 19 e 23, inciso III, da mesma Lei, e com arts. 1º, inciso I, 209, incisos I e III, 210 e 214, inciso III, do Regimento Interno/TCU, as contas da Futura Networks do Brasil Consultoria Ltda. (09.150.231/0001-56) , do Sr. Francesco Farruggia (XXX.514.835-XX) , do Sr. Mario Luis Teza (XXX.868.490-XX) e da Futura Networks SL (09.079.667/0001-04) , condenando-os ao pagamento da importância a seguir especificada, atualizada monetariamente e acrescida dos juros de mora, calculada a partir das datas discriminadas até a data da efetiva quitação do débito, fixando-lhes o prazo de quinze dias, para que comprovem, perante o Tribunal, o recolhimento da referida quantia aos cofres do Fundo Nacional de Cultura, nos termos do art. 23, inciso III, alínea 'a', da citada lei;
b.1) Valor histórico do débito e data de origem:
	Data de ocorrência
	Valor histórico (R$) 

	28/1/2015
	2.000.000,00

Valor do débito atualizado, com juros, até 2/4/2020: R$ 2.967.086,38 (peça 76) 
a)  aplicar, individualmente, à Futura Networks do Brasil Consultoria Ltda. (09.150.231/0001-56) , ao Sr. Francesco Farruggia (XXX.514.835-XX) , ao Sr. Mario Luis Teza (XXX.868.490-XX) e à Futura Networks SL (09.079.667/0001-04) a multa prevista no art. 57 da Lei 8.443/1992 c/c o art. 267 do Regimento Interno, fixando-lhes o prazo de quinze dias, a contar da notificação, para que comprovem, perante o Tribunal (art. 214, III, alínea 'a', do Regimento Interno do TCU) , o recolhimento da dívida aos cofres do Tesouro Nacional, atualizada monetariamente desde a data do acórdão que vier a ser proferido por este Tribunal até a do efetivo recolhimento, se paga após o vencimento, na forma da legislação em vigor;
b)  informar ao Sr. Francesco Farruggia (XXX.514.835-XX) e ao Sr. Mario Luis Teza (XXX.868.490-XX) que, caso se demonstre, por via recursal, a correta aplicação dos recursos, e não se justifique a omissão da prestação de contas, o débito poderá ser afastado, mas permanecerá a irregularidade das contas, dando-se ensejo à aplicação da multa prevista no art. 58, inciso I, da Lei 8.443/1992.
c)  autorizar, desde logo, a cobrança judicial da dívida, caso não atendida a notificação, na forma do disposto no art. 28, inciso II, da Lei 8.443/1992;
d)  autorizar também, desde logo, se requerido, com fundamento no art. 28, inciso I, da Lei 8.443, de 1992 c/c o art. 217, §§ 1º e 2º, do Regimento Interno, o parcelamento da dívida em até 36 parcelas, incidindo sobre cada parcela, corrigida monetariamente, os correspondentes acréscimos legais fixando- lhe o prazo de quinze dias, a contar do recebimento da notificação, para comprovar perante o Tribunal o recolhimento da primeira parcela, e de trinta dias, a contar da parcela anterior, para comprovar os recolhimentos das demais parcelas, devendo incidir sobre cada valor mensal, atualizado monetariamente, os juros de mora devidos, no caso do débito, na forma prevista na legislação em vigor;
e)  alertar aos responsáveis de que a falta de comprovação do recolhimento de qualquer parcela importará o vencimento antecipado do saldo devedor, nos termos do § 2º do art. 217 do Regimento Interno deste Tribunal; 
f)  enviar cópia do Acórdão a ser prolatado, bem como do Relatório e do Voto que o fundamentarem, à Procuradoria da República no Estado de São Paulo, nos termos do § 3º do art. 16 da Lei 8.443/1992 c/c o § 7º do art. 209 do Regimento Interno do TCU, para adoção das medidas cabíveis
g)  enviar cópia do Acórdão que vier a ser proferido à Secretaria Especial da Cultura do Ministério da Cidadania, sucessora do Ministério da Cultura (MinC) , e aos responsáveis, para ciência, informando que a presente deliberação, acompanhada do Relatório e do Voto que a fundamenta, está disponível para a consulta no endereço www.tcu.gov.br/acordaos, além de esclarecer que, caso requerido, o TCU poderá fornecer sem custos as correspondentes cópias, de forma impressa."
2.	O Diretor e o Secretário da SecexTCE ratificaram a instrução acima (peças 79 e 80) .
3.	O representante do Ministério Público junto ao Tribunal de Contas da União (MP/TCU) , em sua intervenção regimental, endossou, na essência, o encaminhamento alvitrado pela unidade técnica (peça 81) .
É o relatório.

não há

Procurador Rodrigo Medeiros de Lima

TOMADA DE CONTAS ESPECIAL. RECURSOS CAPTADOS NOS TERMOS DA LEI ROUANET. OMISSÃO NO DEVER DE PRESTAR CONTAS. NÃO COMPROVAÇÃO DO ATINGIMENTO DOS OBJETIVOS PREVISTOS. CITAÇÃO. AUDIÊNCIA. REVELIA. CONTAS IRREGULARES. DÉBITO SOLIDÁRIO. MULTA. CIÊNCIA.

TOMADA DE CONTAS ESPECIAL (TCE)

Em exame, tomada de contas especial instaurada pela Secretaria Especial de Cultura/Ministério do Turismo contra a empresa Futura Networks do Brasil Consultoria Ltda. e seus dirigentes, srs. Francesco Farruggia e Mario Luis Teza, em decorrência da omissão no dever de prestar contas dos recursos captados nos termos da Lei 8.313/1991, conhecida como Lei de Incentivo à Cultura ("Lei Rouanet") .
2.	Os recursos seriam destinados ao projeto "Campus Party Brasil 2015", tendo por objeto um evento no formato de feira reunindo usuários e comunidades de internet de todas as partes do mundo, durante uma semana (24 horas por dia) , no Anhembi/SP. O objetivo seria propagar conhecimento da cybercultura e da tecnologia de modo transversal e plural, com palestras, debates e oficinas sobre diversos temas, tais como astronomia, design, robótica, software livre, segurança e redes, desenvolvimento, mídias sociais, empreendedorismo e sustentabilidade.
3.	A quantia de R$ 4.910.840,93 foi aprovada para captação, no período de 17/1/2014 a 31/3/2015, com prazo para execução dos recursos de 28/1/2015 a 3/5/2015 e prazo limite para prestação de contas recaindo em 30/4/2015.
4.	A empresa proponente captou recursos no montante de R$ 2.000.000,00.
5.	Do que ressai dos autos, não houve a prestação de contas. Após tentativas infrutíferas, por parte da Secretaria Especial de Cultura, de obter o saneamento da pendência ou a devolução dos recursos, foi instaurada a presente tomada de contas especial.
6.	No Relatório de Tomada de Contas Especial 1.259/2019, apontou-se prejuízo equivalente a R$ 2.000.000,00 (peça 54) .
7.	No âmbito desta Corte de Contas, foi promovida a citação dos responsáveis acima identificados pela "não comprovação da boa e regular aplicação dos recursos federais repassados com amparo no Pronac 13-10057, em face da omissão no dever de prestar contas dos valores transferidos". Efetuou-se, ainda, a audiência dos srs. Francesco Farruggia e Mario Luis Teza, na qualidade de sócios-dirigentes da empresa, para que justificassem o não cumprimento do prazo originalmente estipulado para prestação de contas do projeto. 
8.	Na instrução preliminar, a SecexTCE sugeriu a inclusão, no rol de responsáveis, da empresa Futura Networks SL, sócia majoritária da Futura Networks do Brasil Consultoria Ltda. Segundo a unidade técnica:
	" (...) 16. O Acórdão 2763/2011-TCU-Plenário firmou entendimento, posteriormente fixado na Súmula TCU 286, no sentido de que, na hipótese em que a pessoa jurídica de direito privado seja convenente e beneficiária de transferências voluntárias de recursos públicos da União, tanto a entidade privada como os seus dirigentes atuam como gestores públicos e devem comprovar a regular aplicação dos recursos públicos. Esse entendimento foi estendido pelo Acórdão 2590/2013-TCU-Primeira Câmara às hipóteses de captação de recursos com amparo na Lei 8.313/1991 (Lei Rouanet) , uma vez que se trata de recursos públicos federais oriundos de renúncia fiscal prevista em lei.
	17. Apesar de o tomador de contas não haver incluído a Futura Networks SL como responsável neste processo, após análise realizada sobre a documentação acostada aos autos, conclui-se que sua responsabilidade deve ser incluída, uma vez que há evidências de que tenha tido participação nas irregularidades aqui verificadas.
	18. É que a empresa Futura Networks SL (doravante designada como Controladora) , domiciliada no exterior, com sede na cidade de Madrid, na Espanha, é sócia majoritária da empresa captadora de recursos, a Futura Networks do Brasil Consultoria Ltda. (a que se chamará, doravante, de Controlada) , uma espécie de sucursal/filial no Brasil da Futura Networks SL, mas com CNPJ distinto daquela.
	19. Embora pessoa jurídica não seja munida de vontade própria (liberum arbitrium) , sabe-se que ela é representada por seus administradores, pessoas físicas designadas ou partícipes da sociedade. Se o decisum citado retro (Acórdão 2763/2011-TCU-Plenário) teve interpretação elastecida de modo a desconsiderar - praticamente de modo automático - a personalidade jurídica de empresa para alcançar a solidariedade de seus sócios-gerentes/administradores/dirigentes, não poderia ser outra a exegese acerca da entidade privada que atua como gestor público, com seu inerente dever de comprovar a regular aplicação dos recursos tidos como de natureza pública federal, como são os captados pela Lei Rouanet.
	20. Desse modo, é imperativo que a sócia-majoritária (Controladora) seja incluída no rol de responsáveis, porque é ela, no fim das contas, a maior beneficiária dos recursos públicos disponibilizados para sua 'sucursal' no Brasil (a Controlada) . (...) 
	24. Observa-se que a liberdade da empresa Controladora é ampla e total, ela pode escolher qualquer pessoa física para ser administradora; contudo, ao exercer o papel de Controladora da principal beneficiária dos recursos aos quais não se prestou contas, já que possui 95% de seu capital social, e por ter o poder de incluir e excluir quem quer que seja como administrador, não pode a Controladora ter sua responsabilização excluída, sob pena de se afastar da figura do gestor público, mesmo entidade privada, de recursos públicos federais."  (g.n.) 
9.	Portanto, permaneceram como responsáveis, nos autos, a empresa proponente do projeto, Futura Networks do Brasil Consultoria Ltda., os seus sócios-dirigentes (srs. Francesco Farruggia e Mario Luis Teza) e a empresa Futura Networks SL, controladora da proponente.
10.	Regularmente notificados, os responsáveis deixaram transcorrer in albis o prazo fixado, motivo pelo qual devem ser considerados revéis, dando-se prosseguimento ao processo, de acordo com o art. 12, § 3º, da Lei 8.443/1992.
11.	Ante a inexistência, nos autos, de elementos capazes de comprovar a boa e regular aplicação dos recursos, acolho a proposta formulada pela unidade técnica e endossada pelo Parquet especializado no sentido de julgar irregulares as presentes contas, com imputação de débito correspondente à totalidade dos valores recebidos. 
12.	Restou sobejamente evidenciada a responsabilidade dos srs. Francesco Farruggia e Mario Luis Teza pela omissão no dever de prestar contas da aplicação dos recursos auferidos. Ambos, na qualidade de sócios-administradores da empresa Futura Networks do Brasil Consultoria Ltda., não demonstraram a boa e regular aplicação dos valores recebidos e geridos por eles.
13.	Destaca-se que o ônus de comprovar a regularidade da integral aplicação dos recursos públicos compete ao responsável, por meio de documentação idônea, que demonstre, de forma efetiva e inequívoca, os gastos efetuados e o nexo de causalidade entre as despesas realizadas e os recursos federais recebidos.
14.	O dever de prestar contas é inerente à gestão de recursos públicos, constituindo um dos pilares do sistema republicano. Ao descumpri-lo, o responsável infringe a Constituição Federal, as normas que regem a administração pública e as obrigações assumidas por meio do ajuste firmado. Essa omissão abre a possibilidade, inclusive, de que a totalidade dos recursos transferidos tenha sido desviada, em benefício do gestor ímprobo ou de pessoas por ele determinadas.
15.	O sr. Mario Luis Teza, embora fosse um dos sócios minoritários da empresa Futura Networks do Brasil Consultoria Ltda. (detentor de 3% do capital social) , foi escolhido pela sócia majoritária da referida empresa para ocupar o cargo de administrador da sociedade, com mandato de quatro anos.   
16.	Já o sr. Francesco Farruggia era o sócio que, até 9/11/2015, detinha 2% do capital social da Futura Networks do Brasil Consultoria Ltda. A partir de 10/11/2015, passou a ter 5% do capital social e acumulou, além de sócio minoritário, a função de "bastante procurador" da empresa Futura Networks SL, que é a sócia majoritária da Futura Networks do Brasil Consultoria Ltda.
17.	Além disso, o sr. Francesco Farruggia foi ativo na condução do projeto, praticando atos de gestão em nome da empresa Futura Networks do Brasil Consultoria Ltda., envolvendo, inclusive, o manejo dos recursos. Menciona-se, abaixo, alguns fatos identificados pela unidade técnica que comprovam a atuação do sr. Francesco Farruggia à frente do projeto:
	a) usuário do Salicweb, constante da proposta do projeto (peça 1, p.1) , sendo o responsável pela alimentação do sistema do MinC para, entre outras obrigações, anexar as prestações de contas;
	b) destinatário de comunicações do MinC (peças 15, 18, 22, 31, 41 e 45) ;
	c) signatário, em nome da Futura Networks do Brasil Consultoria Ltda., na qualidade de seu "representante legal", do pedido de reconsideração contra o indeferimento de prorrogação de prazo de captação do projeto (vide peças 47 e 25, p. 1) ;
	d) partícipe, na qualidade de representante da controlada, de reunião ocorrida no MinC, em 1/12/2014 (peça 25, p. 1) ;
	e) signatário do contrato de patrocínio entre a Telefônica Brasil S. A. (Vivo) e a controlada (peças 25, p. 2-9, e 26, p. 2-13, nesta última contendo 2 anexos) , onde assinou, sozinho e isoladamente, em nome da Futura Networks do Brasil Consultoria Ltda (peça 25, p. 9) ;
	f) signatário da correspondência dirigida ao MinC, repassando o recibo de captação (peça 33, p.1) ;
	g) signatário do Comunicado de Mecenato, no valor de R$ 2.000.000,00 (peça 33, p. 2) , assinando, inclusive, na qualidade de "presidente" da controlada, em 28/1/2015, dentro do período de execução do projeto; e
	h) signatário do contrato social da controlada na qualidade de sócio e, também, como procurador constituído pela controladora (peça 47, p. 10) .
18.	A responsabilidade da empresa Futura Networks do Brasil Consultoria Ltda., por sua vez, encontra respaldo na Súmula TCU 286, a qual prescreve que, na hipótese em que a pessoa jurídica de direito privado seja convenente e beneficiária de transferências voluntárias de recursos públicos da União, tanto a entidade privada como os seus dirigentes atuam como gestores públicos e devem comprovar a regular aplicação dos recursos públicos. Esse entendimento foi estendido pelo Acórdão 2590/2013-TCU-Primeira Câmara às hipóteses de captação de recursos com amparo na Lei 8.313/1991 ("Lei Rouanet") , uma vez que se trata de recursos públicos federais oriundos de renúncia fiscal prevista em lei.
19.	Por fim, a responsabilidade da empresa Futura Networks SL justifica-se por ter sido ela a maior beneficiária dos recursos públicos disponibilizados, já que possuía 95% do capital social da empresa proponente.
20.	Desse modo, ante a inexistência, nos autos, de elementos capazes de elidir a irregularidade verificada pela área técnica do órgão repassador - que recomendou a reprovação das contas - e diante da falta de informações aptas a demonstrar a boa-fé dos responsáveis, reputo pertinente julgar, desde logo, irregulares as contas dos srs. Francesco Farruggia e Mario Luis Teza e das empresas Futura Networks do Brasil Consultoria Ltda. e Futura Networks SL, condenando-os, solidariamente, ao pagamento do débito já indicado.
21.	Tendo em vista a gravidade de que se reveste o ato de omitir-se no dever de prestar contas, impõe-se apropriada, ainda, a aplicação da multa prevista nos arts. 19, caput, e 57 da Lei 8.443/1992 ao responsável. Para tanto, fixo o seu valor em R$ 260.000,00, correspondente a, aproximadamente, 10% do valor atualizado do débito.
22.	Ante o exposto, voto no sentido de que o Tribunal adote o acórdão que ora submeto à deliberação desta 1ª Câmara.
                  TCU, Sala de Sessões Ministro Luciano Brandão Alves de Souza, em     de junho de 2020.
BENJAMIN ZYMLER 
Relator